臺灣高等法院民事判決　　　　　　　 96年度重上更(一)字第6號
上　訴　人　乙○○
訴訟代理人　紀亙彥律師
複　代理人　鈕則慧律師
被　上訴人　甲○○
訴訟代理人　袁健峰律師
　　　　　　李承訓律師
　　　　　　陽文瑜律師
上列當事人間返還不當得利等事件，上訴人對於中華民國93年8
月11日臺灣桃園地方法院92年度重訴字第388號第一審判決提起
上訴，經最高法院發回更審，本院於96年5月15日言詞辯論終結
，判決如下：
    主      文
上訴駁回。
第二審及發回前第三審訴訟費用由上訴人負擔。
    事實及理由
一、上訴人主張：伊於民國83年9月30日出資新台幣（下同）802
    萬652元與原審被告王富民合資買受坐落桃園縣大園鄉○○
    ○段下縣厝子小段第83之1、9、19地號3筆土地（下稱系爭
    土地），並信託登記於王富民名下；詎王富民與被上訴人甲
    ○○明知伊出資土地價款二分之一且持有系爭土地所有權狀
    ，竟於87年間謊報土地所有權狀遺失，向地政事務所申請補
    發後，將系爭土地以通謀虛偽意思表示移轉登記予甲○○之
    配偶即被上訴人蔡瑞恭所有，自屬無效，被上訴人因而受有
    利益，致伊受有損害，顯已構成侵權行為及不當得利。茲以
    起訴狀繕本送達為終止信託關係之意思表示，王富民自應負
    返還信託物之義務等情。爰本於代位權、共同侵權行為、不
    當得利及信託物返還請求權法律關係，先位聲明：求為命蔡
    瑞恭、王富民將系爭土地於87年11月5日以買賣為登記原因
    之所有權移轉登記塗銷後，蔡瑞恭應將系爭土地交還王富民
    ；王富民應將系爭土地所有權應有部分各二分之一移轉登記
    予伊之判決。如認伊與王富民間無信託關係，亦應認伊與王
    富民、甲○○間有以王富民為出名營業人之隱名合夥關係，
    系爭土地既因王富民、甲○○擅予處分，而使期待日後增值
    之合夥目的不能達成致終止，王富民、甲○○應返還伊之原
    出資額。爰依民法第709條規定及侵權行為、不當得利法律
    關係，備位聲明求為命被上訴人應連帶給付伊802萬652元及
    法定遲延利息之判決。原審就備位部分依侵權行為判命王富
    民如數給付本息，其餘為上訴人敗訴判決，此部分未據王富
    民聲明不服，已告確定。上訴人不服提起上訴，經本院前審
    判決上訴駁回，再經上訴人上訴最高法院，判決就被上訴人
    甲○○請求不當得利部分廢棄，其餘則駁回上訴人之請求，
    故本件除對甲○○請求不當得利部分外，其餘亦告確定。上
    訴人於本院聲明：(一)原判決除確定部分外廢棄。(二)上廢棄部
    分，被上訴人甲○○應給付上訴人802萬652元及自92年12月
    29日起至清償日止，按年息5%計算之利息。(三)前項請求上訴
    人願供擔保請准宣告假執行。
二、被上訴人甲○○則以：本件侵權行為消滅時效已完成。系爭
    土地之取得係王富民用以抵償積欠被上訴人債務，係基於法
    律上之原因，就被上訴人而言與不當得利之構成要件不符。
    而債務因抵償而部分免除者係王富民，受有利益者為王富民
    ，並非被上訴人。且債權之實現本即為被上訴人權利之正當
    行使，王富民將系爭土地移轉以抵償積欠被上訴人之部分債
    務，被上訴人在抵償約定價金之相同範圍內，對王富民之債
    權亦歸於消滅，自無受有任何利益，當無民法第197條第2項
    之適用。況系爭土地早已設定二千萬元之抵押權予甲○○，
    甲○○本可依行使物上擔保權之方式受償債權，故王富民以
    移轉土地所有權方式抵償債務，對上訴人而言，並未更受損
    害等語，資為抗辯。於原審聲明：上訴人之訴駁回。如受不
    利判決，願供擔保請准宣告免為假執行。於本院聲明：(一)上
    訴駁回。(二)如受不利判決，願供擔保請准宣告免為假執行。
三、經查，上訴人主張其於83年9月30日出資土地價款之2分之1
    即802萬652元，由王富民出面向訴外人汪柯愛子買受坐落桃
    園縣大園鄉○○○段下縣厝子段83-1、83-9、83-19地號土
    地，並將土地所有權全部信託登記為王富民所有，惟被上訴
    人甲○○、王富民竟向地政機關謊稱土地所有權狀遺失，而
    申請補發土地所有權狀，再以兩人間有債權債務關係，以抵
    債為由，於87年11月3日將系爭土地所有權全部移轉登記為
    被上訴人甲○○之夫即蔡瑞恭所有。而王富民前曾對蔡瑞恭
    主張系爭3筆土地乃被上訴人甲○○、蔡瑞恭2人共同偽造文
    書而移轉過戶，具登記無效原因，而訴請蔡瑞恭塗銷所有權
    登記，並回復為王富民名義，經臺灣桃園地方法院90年度重
    訴字第577號判決被上訴人王富民敗訴確定在案等情，為兩
    造所不爭執，並有不動產買賣契約書影本1紙、支票影本1紙
    、匯款回條影本2紙、合資購買土地認諾書影本1紙、臺灣桃
    園地方法院91年度易字第1028號及本院91年度上易字第3518
    號刑事判決、臺灣桃園地方法院90年度重訴字第577號民事
    判決（見原審卷第15至43、104至106頁）附卷可稽，堪信為
    真。
四、上訴人主張被上訴人夥同王富民共同將系爭土地以代物清償
    方式移轉登記予被上訴人之夫蔡瑞恭名下，被上訴人侵權行
    為致獲得債權滿足而受有利益，應依民法第197條第2項返還
    其利益等語。被上訴人則以其未受有利益等語置辯。則本件
    應審究者厥為被上訴人是否因侵權行為而受有不當得利？
  (一)按損害賠償之義務人，因侵權行為受利益，致被害人受損害
    者，於前項時效完成後，仍應依關於不當得利之規定，返還
    其所受之利益於被害人。民法第197條第2項定有明文。次按
    依不當得利之法則請求返還不當得利，以無法律上之原因而
    受利益，致他人受有損害為其要件，故其得請求返還之範圍
    ，應以對方所受之利益為度，非以請求人所受損害若干為準
    。最高法院61年台上字第1695號判例可資參照。又所謂受有
    利益係指因一定事實之結果，致其財產總額增加之謂。其增
    加財產者，謂積極得利，其財產應減少而未減少者，謂消極
    得利。
  (二)上訴人主張其於83年9月30日出資土地價款之2分之1即802萬
    652元，由王富民出面向訴外人汪柯愛子買受坐落桃園縣大
    園鄉○○○段下縣厝子段83-1、83-9、83-19地號土地，並
    將土地所有權全部信託登記為王富民所有，惟被上訴人甲○
    ○、王富民竟向地政機關謊稱土地所有權狀遺失，而申請補
    發土地所有權狀，再以兩人間有債權債務關係，以抵債為由
    於87年11月3日將系爭土地所有權全部移轉登記為被上訴人
    甲○○之夫即蔡瑞恭所有。為兩造所不爭執，已如前述，王
    富民係將系爭土地移轉以抵償積欠被上訴人之部分債務，被
    上訴人在抵償約定價金之相同範圍內，對王富民之債權亦歸
    於消滅，上開債務因抵償而部分免除者係王富民，亦即受有
    利益者為王富民，並非被上訴人。被上訴人債權之實現係基
    於債權關係而來，為有法律上之原因，其債權因實現亦歸於
    消滅，就財產總額並無增加，亦無受有任何利益，不構成不
    當得利。再者：系爭土地所有權移轉登記在蔡瑞恭名下，上
    訴人主張蔡瑞恭取得系爭土地所有權係構成不當得利，亦迭
    經桃園地院、本院及最高法院認定不可採，而駁回上訴人此
    部份請求確定。
  (三)承上，縱認被上訴人與王富民構成侵權行為，則王富民因移
    轉系爭土地而免除部分債務而獲有利益；蔡瑞恭因移轉登記
    取得系爭土地所有權因而獲有利益，惟被上訴人並未受有財
    產增加之利益，即無不當得利。從而，上訴人依據民法第19
    7條第2項規定請求被上訴人應給付上訴人802萬652元及自92
    年12月29日起至清償日止，按年息5%計算之利息，自屬無據
    。
五、綜上所述，上訴人主張被上訴人與王富民共同侵權行為而獲
    有不當得利，為不足採，被上訴人抗辯尚屬可信。從而，上
    訴人主張依民法第197條第2項不當得利法律關係，請求被上
    訴人給付上訴人802萬652元及自92年12月29日起至清償日止
    ，按年息5%計算之利息，為無理由，不應准許。其假執行之
    聲請亦失所附麗，應併予駁回。原審為上訴人敗訴之判決，
    及駁回其假執行之聲請，並無不合。上訴意旨指摘原判決不
    當，求予廢棄改判，為無理由，應予駁回。
六、本件判決基礎已臻明確，兩造其餘攻防方法及訴訟資料經本
    院斟酌後，核與判決結果不生影響，不另一一論述，併此敘
    明。
七、據上論結，本件上訴為無理由，依民事訴訟法第449條第1項
    、第78條，判決如主文。
中　　華　　民　　國　　96　　年　　5 　　月　　29　　日
      　　　　　　　民事第十一庭
                        審判長法　官    鄭雅萍
　　　　　　　　　　　　　　  法　官    蘇芹英
　　　　　　　　　　　　　　  法　官    薛中興
正本係照原本作成。
如不服本判決，應於收受送達後20日內向本院提出上訴書狀，其
未表明上訴理由者，應於提出上訴後20日內向本院補提理由書狀
（均須按他造當事人之人數附繕本）上訴時應提出委任律師或具
有律師資格之人之委任狀；委任有律師資格者，另應附具律師資
格證書及釋明委任人與受任人有民事訴訟法第466條之1第1項但
書或第2項（詳附註）所定關係之釋明文書影本。
中　　華　　民　　國　　96　　年　　5 　　月　　29　　日
　　　　　　　　　　　　　　　書記官    黃瑞芬
附註：
民事訴訟法第466條之1（第1項、第2項）：
對於第二審判決上訴，上訴人應委任律師為訴訟代理人。但上訴
人或其他法定代理人具有律師資格者，不在此限。
上訴人之配偶、三親等內之血親、二親等內之姻親，或上訴人為
法人、中央或地方機關時，其所屬專任人員具有律師資格並經法
院認為適當者，亦得為第三審訴訟代理人。
